ACORDAO-COMPLETO-2411356

ACÓRDÃO 8179/2021 ATA 16/2021 - PRIMEIRA CÂMARA

VISTOS, relatados e discutidos estes autos de recursos de reconsideração interposto por Raimundo Cordeiro de Freitas contra o Acórdão 11452/2019-TCU-Primeira Câmara; 
ACORDAM os Ministros do Tribunal de Contas da União, reunidos em sessão da Primeira Câmara, diante das razões expostas pelo relator e com fundamento nos artigos 32, inciso I, e 33 da Lei 8.443/1992, em: 
9.1. conhecer do recurso de reconsideração interposto por Raimundo Cordeiro de Freitas e, no mérito, negar-lhe provimento;
9.2. dar ciência desta deliberação ao recorrente e aos demais interessados.

Recurso de reconsideração em Tomada de contas especial.

Primeira Câmara

Prefeitura Municipal de Russas - CE.

3. Interessados/Responsáveis/Recorrentes:
3.1. Interessado: Superintendência Regional do Incra No Estado do Ceará (00.375.972/0004-03)
3.2. Responsáveis: M7 Construções e Serviços Eireli-me (11.656.250/0001-09); Raimundo Cordeiro de Freitas (XXX.000.403-XX)
3.3. Recorrente: Raimundo Cordeiro de Freitas (XXX.000.403-XX).

13.1. Ministros presentes: Benjamin Zymler (na Presidência), Walton Alencar Rodrigues (Relator) e Jorge Oliveira.
13.2. Ministro-Substituto convocado: Augusto Sherman Cavalcanti.
13.3. Ministro-Substituto presente: Weder de Oliveira.

ACORDAO-COMPLETO-2495251

Acórdão 17958/2021 - Primeira Câmara

WALTON ALENCAR RODRIGUES

Ministro Bruno Dantas.

Adoto, como relatório, a instrução da Secretaria de Recursos (Serur) , cujas análises e proposta de encaminhamento contaram com a anuência do respectivo corpo diretivo e do Parquet especializado (peças 90 a 92) :
"INTRODUÇÃO
1.	Trata-se de recurso de reconsideração interposto por Raimundo Cordeiro de Freitas (R001 - peça 64) , por meio do qual se insurge contra o Acórdão 11452/2019-TCU-Primeira Câmara, prolatado na sessão de julgamento do dia 8/10/2019-Ordinária e inserto na Ata 36/2019-1ª Câmara (peça 51) . 
1.1.	A deliberação recorrida, apresenta o seguinte teor, transcrevendo-se em destaque os itens objeto do recurso de reconsideração: 
VISTOS, relatados e discutidos estes autos de tomada de contas especial instaurada em desfavor de Raimundo Cordeiro de Freitas, ex-prefeito de Russas/CE, em razão da não comprovação da boa e regular aplicação dos recursos federais transferidos por intermédio do Convênio Siconv 737.979/2010;
ACORDAM os Ministros do Tribunal de Contas da União, reunidos em Sessão da Primeira Câmara, diante das razões expostas pelo Relator, em:
9.1. considerar revel a empresa M7 Construções e Serviços Eireli (11.656.250/0001-09) , com base no art. 12, § 3º, da Lei 8.443/1992 e no art. 202, § 8º, do Regimento Interno do TCU;
9.2. julgar irregulares as contas de Raimundo Cordeiro de Freitas (XXX.000.403-XX) e de M7 Construções e Serviços Eireli (11.656.250/0001-09) , com fundamento nos arts. 1º, inciso I, 8º, caput, 15, e 16, inciso III, alíneas "b" e "c", da Lei 8.443/1992, c/c os arts. 1º, inciso I, e 209, incisos II e III, do Regimento Interno do TCU, condenando-os, em solidariedade, ao pagamento da quantia a seguir especificada, nos termos dos arts. 19 e 23, inciso III, da Lei 8.443/1992, c/c os arts. 210, caput, e 214, inciso III, do Regimento Interno do TCU, com a fixação do prazo de 15 (quinze) dias, a contar da notificação, para comprovarem, perante o Tribunal, nos termos do art. 214, inciso III, alínea "a", do Regimento Interno do TCU, o recolhimento da dívida em favor do Instituto Nacional de Colonização e Reforma Agrária, atualizada monetariamente e acrescida dos juros de mora, calculados a partir da data de ocorrência do seu fato gerador até o efetivo recolhimento, abatendo-se, na oportunidade, as quantias já recolhidas ou quaisquer novos valores eventualmente ressarcidos, na forma da legislação em vigor:
	Data da ocorrência
	Valor original (R$) 

	21/10/2011
	135.168,00

9.3. aplicar multa individual a Raimundo Cordeiro de Freitas (XXX.000.403-XX) e à M7 Construções e Serviços Eireli (11.656.250/0001-09) , no valor de R$ 25.000,00 (vinte e cinco mil reais) , com fundamento no art. 57 da Lei 8.443/1992, c/c o art. 267 do Regimento Interno do TCU, com a fixação do prazo de 15 (quinze) dias, a contar da notificação, para que comprovem, perante o Tribunal, nos termos do art. 214, inciso III, alínea "a", do Regimento Interno do TCU, o recolhimento da dívida em favor do Tesouro Nacional, atualizada monetariamente desde a data deste acórdão até a do efetivo recolhimento, se for pago após o vencimento, na forma da legislação em vigor;
9.4. autorizar, desde logo, com base no art. 28, inciso II, da Lei 8.443/1992, a cobrança judicial da dívida, caso não atendida a notificação;
9.5. autorizar, caso solicitado, nos termos do art. 26 da Lei 8.443/1992, c/c o art. 217 do Regimento Interno do TCU, o parcelamento da dívida em até 36 (trinta e seis) parcelas mensais e consecutivas, fixando-se o vencimento da primeira parcela em 15 (quinze) dias, a contar do recebimento da notificação, e os demais a cada trinta dias, devendo incidir sobre cada parcela, atualizada monetariamente, os encargos legais devidos, na forma prevista na legislação em vigor, alertando-se o responsável que a falta de comprovação do recolhimento de qualquer parcela importará o vencimento antecipado do saldo devedor, nos termos do § 2º do art. 217 do Regimento Interno deste Tribunal;
9.6. enviar cópia deste acórdão ao Instituto Nacional de Colonização e Reforma Agrária e ao Procurador-Chefe da Procuradoria da República no Estado do Ceará, nos termos do § 3º do art. 16 da Lei 8.443/1992, c/c o § 7º do art. 209 do Regimento Interno do TCU, para adoção das medidas que entenderem cabíveis.
HISTÓRICO
2.	Trata-se de tomada de contas especial (TCE) instaurada pelo Instituto Nacional de Colonização e Reforma Agrária (Incra) , em razão de irregularidades constatadas na execução do Convênio 60.000/2010, firmado com o Município de Russas - CE, cujo objeto consistiu na realização de obras de infraestrutura referentes à recuperação de um açude, no P.A. Chico Mendes, localizado naquela municipalidade (peça 1, p. 42-48) .
2.1	A presente TCE foi instaurada em atendimento ao Acórdão 6095/2013-TCU-Segunda Câmara, prolatado no âmbito do TC Processo 012.605/2013-1, concernente à representação formulada pelo prefeito sucessor. O valor original do débito foi de R$ 135.168,00, correspondente à integralidade do montante repassado pelo Incra.	
2.2	A responsabilidade pelas irregularidades que inviabilizaram o alcance dos objetivos do ajuste foi atribuída ao Sr. Raimundo Cordeiro de Freitas, prefeito municipal no período de 2009 a 2012, e ao Município de Russas - CE, conforme análise consubstanciada no Relatório do Tomador de Contas Especial (peça 1, p. 193-209) .
2.3	Em sua derradeira análise, o Incra opinou pela impossibilidade de receber as obras objeto do ajuste, impondo débito integral do convênio, em razão das seguintes causas (peça 18, p. 3) :
Tendo em vista que a execução não cumpriu o que estava previsto em projeto, acreditamos que o mesmo não tem a devida estabilidade necessária. Assim sendo, não há como se fazer o recebimento da Obra pelo fato do objeto não ter sido cumprido nem tem segurança o executado.
O Laudo Pericial constante do processo, está acompanhado de fotos que comprovam inclusive as rachaduras no muro de contenção da parede/sangradouro como também cálculos comparativos entre o proposto aprovado e o executado.
Isto posto, o nosso posicionamento técnico é pela impossibilidade de aproveitamento daquilo que foi executado, ou seja, débito integral. Discordamos do aproveitamento parcial dos serviços, pois os mesmos não garantem a segurança e estabilidade necessária a obra.
2.4	A Controladoria-Geral da União (CGU) seguiu o posicionamento do órgão concedente quanto às irregularidades e ao débito apurado ao responsável, conforme se verifica no Relatório de Auditoria 1/2017 (peça 1, p. 217-219) , no Certificado de Auditoria (peça 1, p. 220) , bem como no Parecer do Dirigente do Órgão de Controle Interno (peça 1, p. 221) , tendo o processo recebido, também, o pronunciamento ministerial, que conheceu das conclusões acima e opinou pela irregularidade das contas do responsável (peça 1, p. 222) .
2.5	No âmbito deste Tribunal, foram realizadas as citações do Sr. Raimundo Cordeiro de Freitas e da empresa M7 Construções e Serviços Ltda., contratada para a execução das obras. Somente o Sr. Raimundo Cordeiro de Freitas se manifestou em relação às irregularidades que lhe foram atribuídas. Após a análise das alegações de defesa apresentadas pelo responsável, a então Secretaria de Controle Externo no Estado do Ceará (Secex-CE) propôs, em pronunciamentos convergentes, julgar irregulares as contas dos responsáveis, condená-los em débito e aplicar-lhes a multa prevista no art. 57 da Lei 8.443/1992 (peças 44, p. 13-14, e 45) .
2.6	O MP/TCU anuiu com a proposta da unidade instrutora (peça 46) , que também foi acolhida pelo Relator a quo, Ministro Bruno Dantas (peça 52) , que foi acompanhado pelos demais ministros da Colenda 1ª Câmara, conforme Acórdão recorrido (peça 51) .
2.7	Irresignado, o responsável interpôs o presente recurso de reconsideração (peça 64) , que se fundamenta nas altercações que, adiante, passar-se-á a relatar.
EXAME DE ADMISSIBILIDADE
3.	Reitera-se o exame preliminar de admissibilidade efetuado por esta unidade instrutora (peça 70) , ratificado pelo Ministro-Relator Walton Alencar Rodrigues (peça 72) , que concluiu pelo conhecimento do recurso de reconsideração acostado à peça 64, com fundamento nos artigos 32, inciso I, e 33 da Lei 8.443/1992, suspendendo-se os efeitos dos itens 9.2, 9.3 e 9.4 do Acórdão 11452/2019-TCU-Primeira Câmara. 
EXAME DE MÉRITO
4. Delimitação do recurso
4.1.	Constitui objeto do presente exame responder se:
a) houve nexo causal entre os recursos federais repassados e a execução física do objeto do Convênio 737.979/2010.
Da execução física do objeto do convênio 
5.1.	O Sr. Raimundo Cordeiro de Freitas (ex-prefeito) defende a execução integral das obras objeto do Convênio 737.979/2010. 
5.2.	Para defender a tese acima, apoia-se nos seguintes argumentos recursais:
a) A vistoria in loco da obra teria acontecido um ano e quatro meses após a prestação de contas do convênio. Nesse intervalo temporal, a obra teria ficado sem manutenção e um período invernoso teria contribuído para a erosão detectada na parede do açude (peça 64, p. 2) ;
b) Teriam sido apresentadas diversas documentações que comprovariam a completa e regular execução da obra em sede de defesa preliminar em inquérito civil, que teriam dirimido quaisquer dúvidas do Ministério Público Federal sobre a execução da obra (peça 64, p. 2) ;
c) A Companhia de Gestão de Recursos Hídricos do Estado do Ceará (COGERH) teria realizado uma vistoria da obra e chegado à seguinte conclusão (peça 64, p. 6) :
O açude vistoriado não apresenta grandes problemas de segurança, no entanto, deve-se estar em alerta quanto a vegetação no seu sangradouro, pois o mesmo deve estar desobstruído para evitar o comprometimento da folga na parede, inclusive o transbordo da mesma.
[destaques do original]
d) As demais pendências detectadas pelo Incra ou não existiriam ou teriam sido sanadas:
d.1) O redente do dissipador de energia do açude não teria sido identificado pela vistoria do Incra por estar localizado abaixo de pedras que impediriam a sua visualização, todavia, a fotografia acostada evidenciaria que o mesmo foi construído (peça 64, p. 8-9) ;
d.2) Quanto à trinca transversal identificada no muro de proteção pelo Incra, tal falha estrutural teria sido posteriormente sanada pela empresa executora da obra e a vistoria da COGERH teria identificado que o único problema do empreendimento seria a vegetação (peça 64, p. 10-11) ;
d.3) Quanto à erosão apontada pelo Incra, existiria, conforme o parecer da COGERH, uma erosão de chuva que, todavia, não comprometeria a segurança do açude (peça 64, p. 11-12) ;
e) Com relação à modificação de itens do projeto básico, além da correspondente autorização pelo engenheiro da prefeitura, os itens 2.0 e 3.0 da planilha teriam sido alterados para atender mudança, para localidade mais próxima, do local em que teria sido buscado material rochoso da obra, o que teria reduzido o custo do empreendimento (peça 64, p. 13-14) ;
f) Todas as medições teriam sido devidamente verificadas pela fiscalização do município, que teria atestado, somente, o que teria sido executado e teria sido pago R$ 748,48 a menos que o efetivamente executado, em razão da realocação de alguns serviços que teriam sido essenciais para a consecução do objeto (peça 64, p. 15-16) ;
g) Ao contrário do apontamento da fiscalização do Incra, a placa da obra teria sido realizada conforme fotografia apresentada, o que evidenciaria que o Incra não fiscalizou adequadamente a obra. Dessa forma, as únicas pessoas hábeis e capazes de atestarem o que teria sido executado seriam o fiscal do município e o engenheiro da empresa contratada (peça 64, p. 16-19) ;
h) Todos os recursos teriam sido investidos na recuperação do açude, a obra teria sido 100% executada, de maneira devida, conforme teria sido aprovado e atestado pela secretaria de infraestrutura do Município de Russas/CE (peça 64, p. 20) ;
i) Haveria nexo de causal entre os recursos repassados e a obra, conforme teria sido reconhecido pela unidade técnica, o que levaria ao afastamento do débito (peça 64, p. 21-22) .           
Análise
5.3	 De início, as alegações acima não evidenciam o nexo causal entre os recursos públicos transferidos para o Convênio 737979/2010 e a execução física do seu objeto. 
5.4	Além da peça recursal (peça 64) , o responsável acostou a seguinte documentação no afã de comprovar a regular execução da obra objeto do convênio: a) relatório técnico da Companhia de Gestão de Recursos Hídricos do estado do Ceará - COGERH (peça 65) ; b) documento intitulado de "Justificativa Técnica dos Comparativos das Medições dos Valores Licitados" (peça 66) ; e c) documento intitulado de "Justificativa Técnica" (peça 67) . 
5.5	Para evidenciar a ausência de problemas estruturais e a possibilidade de recebimento da obra, o responsável se socorre a partir de relatório da COGERH (peça 65) , que concluiu que o referido açude não apresentaria problemas de segurança (itens c e d) . 
5.6	Por sua vez, os documentos acostados junto às peças 66 e 67 trazem planilhas comparativas entre os quantitativos previstos na licitação e o que teria sido efetivamente medido nas três medições realizadas. O responsável busca evidenciar a partir dessas documentações que não foram pagos serviços que não foram medidos (itens f e h) . Em outras palavras, intenta demonstrar que todo o montante dos recursos públicos foi aplicado no objeto do acordo.   
5.7	Por último, foram acostadas diversas fotografias da execução da obra (peça 66, p. 9-16) . 
Análise:
5.8	Quanto ao débito, o principal aspecto a ser enfrentado é se o parecer técnico da COGERH afasta o parecer do Incra, que, nos seguintes termos, opinou pela impossibilidade de receber as obras objeto do ajuste (peça 18, p. 3) :
Tendo em vista que a execução não cumpriu o que estava previsto em projeto, acreditamos que o mesmo não tem a devida estabilidade necessária. Assim sendo, não há como se fazer o recebimento da Obra pelo fato do objeto não ter sido cumprido nem tem segurança o executado.
O Laudo Pericial constante do processo, está acompanhado de fotos que comprovam inclusive as rachaduras no muro de contenção da parede/sangradouro como também cálculos comparativos entre o proposto aprovado e o executado.
Isto posto, o nosso posicionamento técnico é pela impossibilidade de aproveitamento daquilo que foi executado, ou seja, débito integral. Discordamos do aproveitamento parcial dos serviços, pois os mesmos não garantem a segurança e estabilidade necessária a obra.
5.9	Pelo exposto, o Incra imputou débito integral da obra por entender que a mesma não poderia ser aproveitada em razão de problemas de estabilidade identificados.
5.10	Primeiramente, entende-se que um parecer técnico de entidade estadual não pode se sobrepor ao parecer técnico externado pelo Incra, no exercício da sua competência fiscalizatória originária, decorrente do controle dos próprios recursos, que repassou. 
5.11	Isso porque é o Incra a entidade legalmente competente para fiscalizar e atestar a regularidade das obras que contrata de maneira direta (licitação) ou indireta (via convênio) . Em que pese a aparente oficialidade do parecer acostado, a entidade estadual não goza de prerrogativa legal para atestar a segurança de obra contratada pelo Governo Federal. 
5.12	Similarmente, no caso da ocorrência de algum acidente, em razão de problemas de segurança, parecer contrário de entidade estadual não eximiria a responsabilidade dos servidores do Incra por terem atestado recebimento de obra que não atendesse aos parâmetros de segurança. 
5.13	Portanto, cabe ao próprio Incra fiscalizar e atestar a regularidade das obras que contrata, não podendo parecer de entidade estadual, estranha ao convênio, afastar as conclusões do órgão fiscalizador originário dos recursos repassados.
5.14	Em segundo, extrai-se dos autos que os problemas de estabilidade apontados decorreram da execução de quantitativos inferiores de importantes serviços estruturais. 
Tabela 1: Comparativo quantitativo de serviços
	Item
	Descrição do Serviço
	Unidade
	Quantidade Contratada
 (peça 19, p. 199) 
	Quantidade Executada
 (peça 20, p. 181-203) 

	C2873
	Locação da obra com aux. topográfico
	m2
	3.860,80
	3.467,20

	C2990
	Regularização de taludes
	m2
	2.238,52
	1.707,20

	C2784
	Escavação manual p/ fundação mat. 1ª cat.
	m3
	4.312,00
	4.036,23

	C2785
	Escavação manual p/ fundação mat. 2ª cat.
	m3
	17,69
	14,70

	C3345
	Alvenaria de fundação com pedra argamassada c/ traço 1:3 com agregados adquiridos
	m3
	157,68
	82,87

	C3077
	Encoroamento de pedra arrumada s/ transp.
	m3
	150,50
	114,53

5.15	Além disso, a obra foi executada com diversos componentes fora das especificações do projeto, conforme pode ser extraído da seguinte passagem da unidade instrutora (peça 44, p. 10-11) :
a) quanto à parede do açude (maciço de terra) : que, conforme medições realizadas in loco dos serviços executados, a equipe de engenharia do Incra, com auxílio de aparelhos de topografia e GPS, verificou que o comprimento e a largura do coroamento, bem como os taludes de montante e jusante não obedeceram às dimensões previstas no projeto técnico aprovado pelo concedente, tendo sido constatado que, quanto ao coroamento, sua extensão projetada foi de 198,30m, tendo sido executados somente 176,00 m e, em relação à sua largura, foram projetados 4,50m, tendo sido executados somente 4,15m;
b) quanto ao sangradouro: que também apresenta incorreções na execução das dimensões previstas no projeto técnico, observando-se a falta de obediência por parte da convenente quanto às especificações técnicas, bem como, quanto à metodologia de execução constante do projeto, tendo sido constatadas as seguintes modificações entre o que foi projetado e o executado:
	Serviços
	Medidas Projetadas (m) 
	Medidas Executadas (m) 

	Sangradouro
		
	Largura
	43,00
	40,70

	Revanche
	1,80
	1,45

	Muro de Proteção
		
	Base Superior
	4,50
	4,28

	Base inferior
	8,60
	14,88

	Dissipador de Energia
	43,00 x 1,50 x 0,60
	40,70 x 4,02 x 0,17

	Redente
	43,00 x 1,50 x 0.60
	Nada Executado

	Mureta
	-
	4,52

c) como conclusão, que os serviços não executados na obra deveriam ser executados, reparados e concluídos pela Prefeitura de Russas num prazo de 30 (trinta) dias, conforme determina art. 69 e 70 da Lei 8.666/93 e art. 55 da Portaria Interministerial 127/2008.
5.16	Nesse sentido, em que pese a alegação pela execução do redente (item d.1) , o responsável não trouxe qualquer justificativa ou evidência no sentido de afastar os apontamentos pela execução de quantitativos de serviços estruturais significativamente abaixo do previsto em projeto (tabela 1) e pela execução de estruturas da obra em contrariedade às especificações técnicas (tabela acima) . 
5.17	Dessa forma, é fato incontroverso nos autos que a empresa executora realizou quantitativos inferiores de importantes serviços estruturais e que diversos itens da obra foram executados fora dos padrões de desempenho e qualidade estipulados pelo plano de trabalho. 
5.18	Com efeito, a situação do caso vertente é análoga à situação em que uma empresa, contratada pela Administração para construir uma ponte, entregasse parte inservível da mesma. Nessa hipótese, o débito incide sobre a totalidade dos recursos que foram repassados, uma vez que o erário arcou com custos de um produto inservível e que não pôde ser fruído pela sociedade.
5.19	Em razão disso, não há que se cogitar o aproveitamento do que foi realizado para fins de abatimento do valor de débito a ser imputado aos responsáveis. É nesse sentido a jurisprudência dominante deste Tribunal, conforme deixam assente os excertos dos acórdãos a seguir transcritos:
O não atingimento da finalidade social prevista no convênio configura falta de comprovação da boa e regular aplicação dos recursos. (Acórdão 4024/2010-TCU-Segunda Câmara, relator Ministro Augusto Sherman) 
Na hipótese de execução parcial do objeto, ocorrerá redução proporcional do débito somente quando a fração executada puder ser aproveitada para fins de atendimento aos objetivos do convênio. (Acórdão 9464/2018-TCU-Primeira Câmara, relator Ministro Marcos Bemquerer, grifamos) 
5.20	Portanto, entende-se que as documentações acostadas não comprovam a utilidade do que foi entregue, de modo que não cabe ao TCU receber produtos que não foram recebidos ou foram considerados inservíveis pela própria Administração em sua competência originária. 
5.21	Com relação à alegação de alterações nos itens 2.0 e 3.0 da planilha, em razão de pedreira mais próxima (item e) , entende-se que, além de não afastar o débito, em virtude do já exposto, também não afasta a irregularidade apontada pela unidade técnica, uma vez que tais modificações não foram precedidas da necessária solicitação de alteração do projeto e, por consequente, da sua aprovação.
5.22	Por último, deve ser afastada a alegação de que a unidade técnica reconheceu o nexo causal entre os recursos repassados e o objeto da obra (item i) . Tal fato não está aderente à realidade dos autos, dado que a unidade técnica propôs débito integral do convênio (peça 44, p. 12-14) .   
5.23	Por todo o exposto, entende-se que devem ser afastadas as alegações que propugnam pela execução integral da obra, bem como pela existência de nexo causal entre os recursos públicos transferidos e a execução da obra.  
CONCLUSÃO
6.	Das análises anteriores, ante os elementos constantes destes autos, o contexto normativo e as diretrizes jurisprudenciais aplicáveis ao caso, conclui-se que:
 (i) inexistem elementos para se reconhecer a execução da obra, bem como o nexo causal entre os recursos públicos repassados e o objeto do Convênio 737.979/2010 (itens 5.0) 
6.1	Por todo o exposto, propõe-se conhecer do recurso de reconsideração interposto pelo Sr. Raimundo Cordeiro de Freitas e, no mérito, negar-lhe provimento.   
PROPOSTA DE ENCAMINHAMENTO
7.	Ante o exposto, submetem-se os autos à consideração superior, propondo-se, com fundamento nos arts. 32, inciso I, e 33 da Lei 8.443/1992 e art. 285 do RI/TCU:
a) conhecer do recurso de reconsideração interposto pelo Sr. Raimundo Cordeiro de Freitas e, no mérito, negar-lhe provimento;
b) dar ciência do acórdão que for prolatado ao recorrente e aos demais interessados, ressaltando-se que o relatório e o voto que o acompanharem podem ser consultados no endereço www.tcu.gov.br/acordaos, no dia seguinte ao de sua oficialização."
O Ministério Público de Contas, representado pelo Procurador Sérgio Ricardo Costa Caribé, anuiu ao encaminhamento proposto pela Serur, conforme transcrito a seguir (peça 92) :
"Trata-se de recurso de reconsideração interposto pelo Sr. Raimundo Cordeiro de Freitas (peças 64 a 67) , ex-prefeito do Município de Russas - CE, contra o Acórdão 11452/2019-TCU-Primeira Câmara, da relatoria do Ministro Bruno Dantas (peça 51) . 
Por intermédio da aludida deliberação, este Tribunal julgou irregulares as contas do recorrente (bem como as da empresa M7 Construções e Serviços Eireli) , condenou os responsáveis, solidariamente, ao ressarcimento do valor original de R$ 135.168,00 e aplicou-lhes a multa prevista no artigo 57 da Lei 8.443/1992.
Na origem, este processo tratou de tomada de contas especial (TCE) instaurada pelo Instituto Nacional de Colonização e Reforma Agrária (Incra) , em razão de irregularidades constatadas na execução do Convênio 60.000/2010, firmado com o Município de Russas - CE, cujo objeto consistiu na realização de obras de infraestrutura referentes à recuperação de um açude no P.A. Chico Mendes, localizado naquela municipalidade (peça 1, p. 42-48) . 
A Secretaria de Recursos (Serur) delimitou o objeto deste recurso de reconsideração em examinar se houve nexo de causalidade entre o montante descentralizado e a execução física do objeto do convênio (peça 90, p. 3) . Após o exame dos elementos recursais, a unidade técnica propôs, em pronunciamentos convergentes, conhecer do recurso e, no mérito, negar-lhe provimento (peças 90, p. 8, e 91) .
Conforme já destacado em minha primeira intervenção neste processo, no relatório técnico encaminhado em resposta à diligência realizada pelo Tribunal na fase de instrução, o Incra esclareceu que o projeto de engenharia aprovado para a recuperação do açude não foi devidamente cumprido em suas dimensões preestabelecidas. Registrou também que, em razão de a execução não ter seguido os parâmetros técnicos definidos, não foi possível atestar a existência de estabilidade suficiente para proporcionar o nível de segurança exigido. Em razão disso, concluiu a concedente pela impossibilidade de aproveitamento da parcela executada e, por conseguinte, pela necessidade de restituição do valor integral transferido (peça 18, p. 3) .
Verificou-se que foram realizadas várias alterações ao longo da execução das obras e que as metodologias de execução inicialmente previstas no projeto não foram observadas. Nesse contexto, as medições realizadas na vistoria in loco promovida pelo Incra revelaram que, para diversas etapas da obra, foram executados quantitativos inferiores aos que haviam sido estipulados, conforme tabela por mim elaborada e consignada em meu parecer precedente, a qual foi fielmente reproduzida na instrução de mérito da Serur para o presente recurso (peças 46, p. 3, e 90, p. 5-6) . No relatório mencionado no parágrafo anterior, a área técnica do Incra informou que essas alterações acabaram por ocasionar vícios construtivos que comprometem a estabilidade e a segurança da obra.
O voto que conduziu a deliberação recorrida também deixou assente que o julgamento pela irregularidade das contas do Sr. Raimundo Cordeiro de Freitas, e sua consequente condenação em débito, ocorreu em razão de o objeto do ajuste, a despeito de ter sido parcialmente construído, não ter seguido os parâmetros técnicos previstos no projeto, o que resultou na impossibilidade de aproveitamento das obras do açude, em razão de não apresentarem a estabilidade e segurança necessárias. Naquela ocasião, o relator a quo, Ministro Bruno Dantas, frisou o fato de as alegações de defesa do responsável não terem refutado - aliás, sequer comentado - o conteúdo dos laudos e pareceres emitidos pelo Setor de Engenharia do Incra-CE, os quais concluíram que vários quantitativos e itens do projeto original da obra não foram totalmente executados (peça 52, p. 1) .
No âmbito deste recurso, o gestor igualmente não apresenta elementos de prova aptos a desconstituir as irregularidades inicialmente constatadas. A despeito de ter alegado genericamente que as falhas construtivas identificadas pelo Incra teriam sido sanadas, consoante destacou a unidade instrutiva, não foi apresentada qualquer justificativa ou elementos com o intuito de elidir os apontamentos referentes à execução de quantitativos de serviços estruturais inferiores aos inicialmente previstos, tampouco em relação à execução da obra em desacordo com as especificações técnicas definidas no projeto original.
O único documento considerado como novo pelo recorrente diz respeito a um relatório técnico emitido pela Companhia de Gestão de Recursos Hídricos do Estado do Ceará (COGERH) , por meio do qual aquela entidade teria atestado não somente a execução como também a estabilidade e segurança do empreendimento (peças 64, p. 3, e 65) . Entretanto, em consonância com o entendimento manifestado pela Serur, reputo que o relatório produzido por uma entidade estadual não possui o condão de se sobrepor aos pareceres técnicos emitidos pela própria concedente, a quem compete a palavra final em relação à correta aplicação dos recursos federais por ela descentralizados, conforme deixam assente os artigos 53 e 55 da Portaria Interministerial 127/2008.
Ademais, mesmo que comprove a efetiva existência do açude, o relatório da COGERH não é suficiente para afastar as irregularidades relativas às alterações efetuadas pelo município e à execução de itens em quantidades inferiores ao previsto, pois não há notícias de que os técnicos responsáveis pela sua elaboração tenham utilizado o projeto original das obras como critério para proceder à sua avaliação.
Em arremate, o que se constata é que tal relatório não é capaz de atestar que o objeto do Convênio 60.000/2010 tenha sido executado de acordo com os padrões de desempenho, qualidade e segurança definidos no plano de trabalho. A propósito, o relatório sequer afirma peremptoriamente que o açude seja seguro, mas apenas que "não apresenta grandes problemas de segurança". Finalmente, chamo atenção para o fato de o documento não ter sido assinado e, dessa forma, constituir instrumento de diminuto valor probatório (peça 65, p. 3 e 9) .
Portanto, por não ter sido apresentado, pelo Sr. Raimundo Cordeiro de Freitas, qualquer novo elemento apto a alterar o juízo de valor já estabelecido pelo Tribunal acerca da matéria, não vislumbro motivos para a alteração do acórdão recorrido, razão pela qual deve ser negado provimento ao presente recurso de consideração.
Diante do exposto, este membro do Ministério Público de Contas manifesta-se de acordo com a proposta de encaminhamento formulada pela Serur."
É o relatório.

8.1. Antonio Braga Neto (17713/OAB-CE) e outros, representando Raimundo Cordeiro de Freitas.

Procurador Sergio Ricardo Costa Caribé.

TOMADAS DE CONTAS ESPECIAL. IRREGULARIDADES NA EXECUÇÃO DO CONVÊNIO. CONTAS IRREGULARES. DÉBITO. MULTA. RECURSO DE RECONSIDERAÇÃO. CONHECIMENTO. ELEMENTOS INSUFICIENTES PARA REFORMAR A DECISÃO RECORRIDA. NEGATIVA DE PROVIMENTO.

TOMADA DE CONTAS ESPECIAL (TCE)

Secretaria de Recursos (Serur); Secretaria de Controle Externo de Tomada de Contas Especial (SecexTCE).

Trata-se de recurso de reconsideração interposto por Raimundo Cordeiro de Freitas contra o Acórdão 11452/2019-TCU-Primeira Câmara, que julgou irregulares suas contas, com imputação de débito, em solidariedade com outro responsável, e aplicação de multa individual.
A decisão recorrida foi exarada em tomada de contas especial, instaurada pela Superintendência Regional do Incra no Ceará, em desfavor do recorrente, exPrefeito de Russas/CE, em razão da não execução do objeto do Convênio Siconv 737.979/2010, que previa a recuperação de açude no Assentamento Chico Mendes, no valor total de R$ 140.800,97.
Em síntese, o recorrente alega que houve a execução integral das obras objeto do convênio, o que levaria ao afastamento do débito. Para tanto, busca afastar a ocorrência de problemas estruturais na obra. Como elemento novo, junta aos autos relatório da Cogerh, alegando que, por meio do expediente, a entidade estatal teria concluído que o açude não apresentaria problemas de segurança.
A unidade técnica e o Ministério Público junto ao TCU manifestaram-se pelo conhecimento e não provimento do recurso.
Acolho os pareceres constantes dos autos como razões de decidir, sem prejuízo das observações a seguir.
Preliminarmente, ratifico o conhecimento do recurso, por preencher os requisitos atinentes à espécie.
Quanto ao mérito, não é possível acolher os argumentos apresentados pelo recorrente, visto que não logrou êxito em demonstrar a existência de nexo causal entre os recursos públicos transferidos e o objeto do convênio.
Como bem evidenciado pela Serur, a empresa executora realizou quantitativos inferiores relativos a importantes serviços estruturais, além de diversos itens da obra terem sido executados em desacordo com os padrões de desempenho, qualidade e segurança estipulados pelo plano de trabalho. Embora o recorrente tenha alegado que as falhas construtivas identificadas pelo Incra teriam sido sanadas, não foram apresentados justificativas ou elementos aptos a comprovar sua afirmação.
Resta mantido, portanto, o entendimento da decisão recorrida, no sentido de que a execução da avença foi realizada sem o cumprimento dos requisitos técnicos exigidos no projeto de engenharia, cujo resultado foi empreendimento sem funcionalidade, que não reverte resultado algum à sociedade.
Repiso que o tema da mera verificação de execução genérica da obra, ou apenas a comprovação de sua existência, já havia sido discutido nos autos. Nesse sentido, reforço que, no caso em tela, não foi possível afirmar que o objeto do convênio foi cumprido ou que tenha alcançado os objetivos definidos na avença.
Assim, o Erário arcou com custos de um produto inservível, que não pôde ser fruído pela população. Em face da impossibilidade de aproveitamento da parcela executada, devem ser restituídos os valores repassados na sua totalidade, com imputação do débito integral (Acórdão 4024/2010-TCU-Segunda Câmara, de relatoria do E. Ministro-Substituto Augusto Sherman; e 9.464/2018-TCU-1ª Câmara, de relatoria do E. Ministro Marcos Bemquerer) .
No que tange ao relatório técnico emitido pela Companhia de Gestão de Recursos Hídricos do Estado do Ceará (Cogerh) , documento que teria atestado a execução da obra, bem como a estabilidade e a segurança do empreendimento, igualmente não assiste razão ao recorrente.
Sobre esse ponto, rememoro que o Incra opinou pela impossibilidade de assegurar estabilidade suficiente da estrutura, de modo a proporcionar o nível de segurança exigido, uma vez que a obra de recuperação do açude não havia observado os parâmetros técnicos previamente definidos no projeto de engenharia. Diante disso, houve a recusa, pela entidade concedente, em atestar o recebimento do objeto pactuado na avença, tendo em vista que não seria possível o aproveitamento da parcela executada.
Como bem salientado pela Serur, cujo entendimento foi corroborado pelo MP/TCU, relatórios produzidos por uma entidade estatal não possuem o condão de se sobrepor a parecer técnico externado pela própria concedente, a quem compete a palavra final em relação à correta aplicação dos recursos federais por ela descentralizados, no exercício de sua competência fiscalizatória, decorrente do controle dos próprios recursos que repassou - nos termos dos artigos 53 e 55 da Portaria Interministerial 127/2008.
Assim, cabe ao próprio Incra fiscalizar e atestar a regularidade das obras que contrata, não podendo parecer de entidade estadual, estranha ao convênio, afastar as conclusões do órgão fiscalizador originário dos recursos repassados.
Igualmente afasto a alegação do recorrente no sentido de que a unidade técnica reconheceu o nexo causal entre os recursos repassados e o objeto da obra. Conforme asseverado pela Serur, esse argumento não está aderente à realidade dos autos, dado que a então Secex-CE propôs débito integral do convênio na fase instrutiva do processo.
Dessa forma, não foram apresentados, pelo recorrente, elementos capazes de alterar o juízo estabelecido pelo Tribunal acerca da matéria, não havendo motivos para a reforma do acórdão recorrido, razão pela qual o presente recurso não merece provimento.
Por fim, registro que o recorrente solicitou o adiamento do presente julgamento, sob o argumento de que estaria providenciando nova vistoria da barragem junto ao Incra. Indefiro o pedido, visto que a alegação da parte de que está produzindo prova tardiamente não é suficiente para retirar o processo de pauta. Esclareço ainda, em obiter dictum, que a superveniência de documentos novos, com eficácia sobre a prova produzida, autoriza a interposição de recurso de revisão (artigo 288, inciso III, do RI/TCU) .
Ante o exposto, voto para que o Tribunal adote a minuta de acórdão que submeto à apreciação do Colegiado.
TCU, Sala das Sessões, em 18 de maio de 2021.
WALTON ALENCAR RODRIGUES 
Relator